【裁判字號】    88,重上,238
【裁判日期】    890321
【裁判案由】    拆屋還地
【裁判全文】
臺灣高等法院民事判決                            八十八年度重上字第二三八號
      上  訴  人  新大飼料股份有限公司
      法定代理人  林明宏
      訴訟代理人  許麗玉
                  謝新平律師
      上  訴  人  乙○○      住台北市○○○路○段一○一巷十之二號
                  甲○○      住台北市○○○路○段三八０號十二樓之一
      右  二  人
      訴訟代理人  謝新平律師
      被上訴人    丙○○      住台北市○○街一七一巷四一號五樓
      訴訟代理人  蔡調彰律師
右當事人間拆屋還地事件，上訴人對於中華民國八十八年四月七日臺灣臺北地方法院
八十八年度訴字第二一四號第一審判決，提起上訴，本院判決如左：
    主    文
上訴駁回。
第二審訴訟費用由上訴人負擔。
    事    實
甲、上訴人方面：
一、聲明：
  (一)請求原判決不利上訴人部分廢棄並駁回被上訴人第一審之訴。
  (二)第二審訴訟費用由被上訴人負擔。
二、陳述：除與原判決記載相同者，茲引用之外，補陳略稱：
  (一)被上訴人委任授權沈德暢全權處理系爭土地興建大樓事宜，故沈德暢才有權將停
    車位角地使用權出售上訴人，足見被上訴人係明知且同意出售使用權在先，今又
    要拆除地上物，顯然違背誠信原則。
  (二)倘訴外人沈德暢未受全體起造人之委任，何以於七十三年六月二十八日將系爭土
    地出售與林素如時卻無人出面爭執？又沈君明白表示：系爭部分係其起造之車位
    空地，而被上訴人係屬所有權人，何以當時卻不為制止，使用十多年後方提起訴
    訟？
  (三)縱「同意書」之性質並非永久使用者，惟按「稱地上權者，謂以在他人土地上有
    建築物，或其他工作物，或竹木為目的，而使用其土地之權」民法第八百三十二
    條定有明文，則被上訴人等承受自所有權人沈君之使用權，當可類此而適用。即
    或沈君無權處分該筆土地，惟按同法第七百七十條「以所有之意思，十年間和平
    繼續占有他人未登記之不動產，而其占有之始為善意並無過失者，得請求登記為
    所有權人」之規定，另依六十年台上字第一三一七號及第四一九五號判例以觀，
    即或已登記土地所有權人者，亦得受不動產取得時效之保護。依此上訴人之權利
    移轉自民國七十三年至今已達十三年之久，被上訴人並非自始不知，卻怠至今日
    方提起訴訟，顯允有上訴人使用之意思存在，則被上訴人是否即應因此而受該等
    法律之保護？蓋因「地上權人得將其權利讓與他人，但契約另有訂定或另有習慣
    者，不在此限」。
  (四)被上訴人之共有土地在停止興建大樓後，即委任授權福泰建設公司負責人許秀葉
    全權處理系爭土地出租事宜，由許秀葉出租第三人經營攤販地下室出租他人停車
    ，均由許秀葉收取租金，每月數百萬元分配予共有人。上訴人輾轉自前手朱乾隆
    購得系爭地土地，許秀葉自八十一年四月起至八十一年十二月份向上訴人收取租
    金，每個月一萬元，從八十二年一月起許秀葉借用上訴人之電力設備經營停車場
    ，租金減為五千元至同年八月份止，八十三年一月許秀葉要求電力設備過戶予伊
    ，並願負擔繳清積欠之電費作為使用系爭土地之代價。
  (五)而許秀葉就系爭相鄰土地六四八地號拆屋還地敗訴後，就利用被上訴人名義另外
    起訴，被上訴人丙○○本人並無請求之意。
  (六)上訴人新大公司所有之房地，臨忠孝東路一０一巷十號門前有二百八十公分寬之
    大門出入口，並無需占用被上訴人所有六四七地號進出，該地號亦與上訴人乙○
    ○所有之房屋並無相鄰。
三、證據：除援用第一審所提證據外，補提：同意書、地籍圖、建築執照、移轉契約
    書及同意書、臺灣高等法院八十七年度上字第七二一號民事判決、建物平面圖、
    臺灣臺北地方法院八十八年度訴字第二一四號民事裁定影本、字據、錄音對答表
    等影本為證。
乙、被上訴人方面：
一、聲明：
  (一)請求駁回上訴。
  (二)第二審訴訟費用由上訴人負擔。
二、陳述：除與原判決記載相同者，茲引用之外，補陳略稱：
  (一)本件土地係被上訴人共有持分之土地，上訴人等辯稱係經由訴外人沈德暢、許秀
    葉等人同意使用，或如上訴人甲○○存證信函所附林素如使用同意書所載，均非
    本件被上訴人共有土地之所有權人，自無使用權源而為無權占有，原審據以判令
    拆除及給付相當租金之損害金及不當得利，認事用法均無違失。
  (二)本件搭建之建物，係沿上訴人新大飼料股份有限公司（下稱新大公司）所有台北
    市○○○路○段一０一巷十號、十之一號（舊門牌敦化南路三九０巷四號、四之
    八號）及上訴人乙○○所有同巷十之二號（舊門牌同巷四之一號）建物一體加蓋
    ，依上訴人新大公司於原審所稱「承租人甲○○將系爭房屋與乙○○所有之房屋
    打通合併使用，並整體整修門面（如現狀）」，顯無從分開，而共同無權占有，
    且為原建物之附屬，「非經毀損或變更其性質，不能分離，而成為前開房屋之重
    要成分」，上訴人等亦無法指稱各有各的部分，並有七十三年建物分割測量成果
    圖、平面圖可稽，依民法第一百八十四條、一百八十五條共同侵權行為之規定，
    及上訴人等應拆除之違章棚架等建物不可分，依民法第二百九十二條之規定，自
    應準用關於連帶債務負連帶給付之責，上訴人新大公司認無連帶之責任，即有未
    當。
  (三)上訴人等主張之各該訴外人沈德暢、林素如、許秀葉等，均非系爭土地之所有權
    人，被上訴人亦未授權及同意渠等將系爭土地供他人使用或為出租，上訴人等無
    權占有，已甚明確。
三、證據：除援用第一審所提證據外，補提測量成果圖、平面圖影本各乙份為證。
    理    由
一、按各共有人對於第三人，得就共有物之全部為本於所有權之請求，但回復共有物
    之請求，僅得為共有人全體之利益為之，民法第八百二十一條定有明文。查系爭
    台北市○○區○○段一小段第六三四、六四七地號土地乃被上訴人與他共有人所
    共有，玆被上訴人起訴請求上訴人新大公司、乙○○拆除系爭土地上之建物，及
    請求上訴人甲○○自系爭建物遷讓，並請求不當得利及損害金，其請求權基礎乃
    排除侵害請求權、不當得利返還請求權及侵權行為損害賠償請求權，並非回復共
    有物之請求（即民法第七百六十七條前段之所有物返還請求權），揆諸前揭規定
    ，被上訴人自得就共有物之全部為本於所有權之請求，並單獨行使不當得利返還
    請求權及侵權行為損害賠償請求權，故上訴人乙○○、甲○○所辯本件二筆土地
    並非被上訴人單獨所有，被上訴人無權單獨請求云云，委無可採。再上訴人抗辯
    本件係許秀葉就系爭相鄰土地六四八地號拆屋還地敗訴後，利用被上訴人名義另
    外起訴，被上訴人本人並無請求之意云云，惟經被上訴人於本院言詞辯論時陳明
    ，本件起訴係其本人之意思等語（見本院八十九年三月七日言詞辯論筆錄），上
    訴人之抗辯自係無據。
二、被上訴人主張：坐落台北市○○區○○段一小段第六三四、六四七地號如附圖斜
    線部分土地（下稱系爭土地）為被上訴人所共有，詎系爭土地為林素如無權占有
    使用，並於系爭土地上搭蓋違章建物，嗣上訴人新大公司於七十九年八月二十四
    日向林素如購買台北市○○○路三九○巷十弄四、四之一、四之八號（即新編台
    北市○○○路十號、十之一號、十之二號）房地時，林素如即連同無權占用被上
    訴人共有之該土地及違章建物一併轉讓與上訴人新大公司，由上訴人新大公司出
    租與上訴人甲○○供作停車及汽車美容使用。嗣上訴人乙○○輾轉取得四之一號
    （即新編台北市○○○路十之二號）房屋，而與新大公司繼續無權占有系爭土地
    及建物而不拆屋還地，被上訴人依民法七百六十七條、第八百二十一條、第一百
    七十九條、第一百八十四條、第一百八十五條、第二百九十二條規定，訴請上訴
    人新大公司、乙○○將系爭建物拆除，及給付不當得利金額二十萬零一百十一元
    ，並請求上訴人甲○○自上開建物遷讓。
三、新大公司則以：其將上開所有系爭房地，出租與甲○○使用，由甲○○將前開房
    屋與上訴人乙○○所有之房屋打通合併使用，新大公司係自十號一樓單獨進出，
    並未使用系爭土地，亦未將系爭土地出租與甲○○，又乙○○所有坐落台北市○
    ○○路○段一○一巷十之二號之房地前業主（出賣人）係朱乾隆，並非新大公司
    ，且新大公司並未將該權利出租予甲○○而收取任何不當得利，甲○○函知許秀
    葉向新大公司承租系爭土地，係為無心之筆誤，確無租賃關係等語；乙○○、甲
    ○○則以：沈德暢原為系爭建物之建商，後由許秀葉接手興建，系爭土地歸沈德
    暢取得而售予林素如，再轉售予朱乾隆，再轉讓予甲○○，故其有權使用該地，
    被上訴人事後取得所有權，自應繼受上手之權利義務，應容忍其使用，且使用系
    爭土地為被上訴人所明知，被上訴人未反對而買受，且十多年從未出面主張權利
    ，足證其有使用權，又甲○○曾於八十一年四月透過地主代表人許秀葉向地主承
    租系爭土地，是以其所有之系爭房屋占有使用系爭土地有其正當權源，且依民法
    第八百三十二條，被上訴人等承受自沈君之使用權，亦可類推適用受到地上權之
    保障；或按民法第七百七十條、六十年台上字第一三一七號及第四一九五號判例
    ，受到不動產取得時效之保護，故被上訴人依不當得利、侵權行為之法律關係向
    上訴人請求相當於租金之不當得利及損害金，亦無理由等語，資為抗辯。
四、被上訴人主張坐落於台北市○○區○○段一小段第六三四地號土地（下稱系爭六
    三四地號土地）為被上訴人與陳東欽、陳混雄、陳雪子、陳秋玉、陳桂枝、陳月
    年、陳階明、陳榮芳、陳誠禎、陳義臣、陳日新、陳蕭紅宇、陳月嬌、陳麗卿、
    陳彩雲、陳金順、中華民國、洪傳來、洪家昌、洪家誠、洪家斌、洪素鈴所共有
    ，其中被上訴人登記之應有部分為四分之一；同段第六四七地號土地（下稱系爭
    六四七地號土地）為被上訴人與陳月年、陳階明、陳榮芳、陳誠禎、陳義臣、陳
    桂枝、陳東欽、陳混雄、陳雪子、陳秋玉、韓允清、潘鳳英、陳日新、陳月嬌、
    陳麗卿、陳彩雲、陳金順、洪傳來、洪家昌、洪家誠、洪家斌、洪素鈴所共有，
    其中被上訴人登記之應有部分為二七九九二分之四三七；新大公司將其所有門牌
    號碼台北市○○○路○段一○一巷十號、十之一號房屋（改編前為台北市○○○
    路三九○巷十弄四、四之八號）出租予甲○○，由甲○○將上開二間房屋及乙○
    ○所有之門牌號碼台北市○○○路○段一○一巷十之二號房屋（改編前為台北市
    ○○○路三九○巷十弄四之一號）打通合併使用，並整修門面如現狀，以經營停
    車場使用，系爭房屋占用系爭第六三四、六四七地號土地之面積各為二十三平方
    公尺、八平方公尺等情，此有土地登記謄本（原審卷第十一至二十四頁）、建物
    登記謄本（原審卷第九十一至九十二、九十四至九十七頁、第一二三至一二五頁
    ）、門牌改編證明書（原審卷第九十、九十三頁）、照片（原審卷第一二０頁）
    、地籍圖（原審卷第三十三、一００頁）、現場圖（原審卷第五十三頁）為證，
    且經原審至現場履勘屬實及測量，製有勘驗筆錄及台北市大安地政事務所製作之
    土地複丈成果圖附卷可稽（原審卷第六十八至七十頁），復為新大公司所不爭執
    （見原審卷第四一頁背面新大公司聲明狀），自堪信為真實。
五、按所有人對於無權占有或侵奪其所有物者，得請求返還之；對於妨害其所有權者
    ，得請求除去之。民法第七百六十七條，定有明文。又以無權占有為原因，請求
    返還所有物者之訴，上訴人對被上訴人就其物所有權存在之事實無爭執，而僅以
    非無權占有為抗辯者，被上訴人於上訴人無權占有之事實，無舉證責任，上訴人
    應就其取得占有，係有正當權源之事實證明之，如不能證明，則應認被上訴人之
    請求為有理由（最高法院七十二年台上字第一五五二號判決參照）。是上訴人就
    其取得占有之權源應負舉證之責。新大公司雖辯稱：其將台北市○○○路○段一
    ○一巷十、十之一號房地，出租與上訴人甲○○使用，由上訴人甲○○將前開房
    屋與上訴人乙○○所有之台北市○○○路○段一○一巷十之二號房屋打通合併使
    用，新大公司係自十號一樓單獨進出，並未使用系爭土地，亦未將系爭土地出租
    與甲○○云云。乙○○、甲○○抗辯稱：系爭土地歸沈德暢取得而售予林素如，
    再轉售予朱乾隆，再轉讓予甲○○，故其有權使用該地，又上訴人甲○○曾於八
    十一年四月透過地主代表人許秀葉向地主承租系爭土地，且其使用系爭土地已前
    後十餘年，依法亦受地上權之保護，是以，上訴人所有之系爭房屋占有使用系爭
    土地有其正當權源等語云云。經查：
  (一)按不動產物權，除因繼承、強制執行、公用徵收或法院之判決，於登記前已取得
    不動產物權者外，其他依法律行為而取得、設定、喪失及變更者，非經登記，不
    生物權變動之效力，民法第七百五十八條、第七百五十九條分別定有明文。查上
    訴人乙○○、甲○○主張沈德暢確為系爭土地之所有權人，並將之售予林素如云
    云，固據其提出建造執照、同意書為證（原審卷第九十八、一０四頁），惟此為
    被上訴人所否認，查沈德暢乃七十二年間於系爭土地建造地上建物之起造人之一
    ，然並非系爭土地之所有人，此有系爭土地所有人於七十二年間所出具之土地使
    用權同意書、土地登記謄本附於台北市政府工務局建築管理處七十二年建字第二
    二二號建造執照卷第十八至二十三、三十八至四十三、七十至七十五、一一六至
    一二一頁可稽，縱使同意書為真正，然其上載明契約標的乃土地之永久使用權，
    並非所有權，且亦未為所有權移轉登記，自不發生物權變動之效果，是以沈德暢
    、林素如、朱乾隆均非所有權人，上訴人乙○○即無從自前手繼受任何權利，被
    上訴人及其餘所有權人仍得本於所有權行使其權利。
  (二)查沈德暢既非系爭土地之所有人，縱其與林素如簽具同意書、及林素如與新大公
    司、林素如與朱乾隆間，均有系爭土地永久使用權之同意書存在，亦僅簽具同意
    書人間之關係，對系爭土地所有人自不生效力，即與被上訴人無涉，上訴人自無
    從據此同意書對被上訴人為任何主張，再曾德成、張知難、林素如、許秀葉等人
    並非系爭土地之所有人，對系爭土地並無任何處分之權能，縱其對上訴人有任何
    許諾，對系爭土地所有人亦不生效力，有如前述，是上訴人所提錄音帶及譯本，
    自不足為主張權利之證明。
  (三)又按動產因附合而為不動產之重要成分者，不動產所有人，取得動產所有權，民
    法八百十一條定有明文。查上訴人甲○○將門牌號碼台北市○○○路○段一○一
    巷十、十之一、十之二號房屋及系爭土地上之違章建物打通合併使用，並整修門
    面如現狀，以經營停車場使用，有如前述，則上訴人甲○○因將建築材料施作於
    前開房屋，二者相互結合，非經毀損或變更其性質，不能分離，而成為前開房屋
    之重要成分，揆諸前揭規定，因附合之結果，使上訴人新大公司、乙○○取得該
    批建築材料之所有權。準此，上訴人新大公司、乙○○就系爭建物仍有拆除處分
    權能。且違章建築之讓與，雖因不能為移轉登記而不能為不動產所有權之讓與，
    但受讓人與讓與人間如無相反之約定，應認為讓與人已將該違章建築之事實上處
    分權讓與受讓人（最高法院六十七年度第二次民事庭庭長會議決定(二)參照），是
    系爭土地上之建物既經林素如連同違章建物一併轉讓與上訴人，上訴人亦有拆除
    之權能。
  (四)上訴人另辯稱：上訴人甲○○曾於八十一年四月透過地主代表人許秀葉向地主承
    租系爭土地云云，固據其提出資料二紙（原審卷第一０九、一一０頁），並舉證
    人張知難、林碧雲、曾德成、丁明熙為證，惟此為被上訴人所否認，經核閱該資
    料之內容，無從認定上訴人乙○○、甲○○與系爭土地所有人存有任何租賃關係
    ，且證人張知難、林碧雲於原審均證稱：該資料係關於同段第六四八號土地，與
    本件無關等語，證人張知難更否認收受任何由上訴人甲○○所繳納之租金（見原
    審八十八年三月二十四日言詞辯論筆錄），而證人曾德成於原審證稱：八十二年
    其與甲○○、張知難協議甲○○支付月租一萬元予張知難，當時不知悉土地確定
    位置，事後訴訟始推知為甲○○停車場前方土地等語（見原審八十八年三月二十
    四日言詞辯論筆錄），又證人丁明熙證於原審稱：八十一或八十二年間，甲○○
    向建設公司張先生承租停車場前方土地，月租一萬元（見原審八十八年三月二十
    四日言詞辯論筆錄），據其所述，出租人乃建設公司，均不足以為上訴人有利上
    訴人之認定。此外，上訴人未能提出其他積極證據以實其說，上訴人所辯，要無
    足取。
  (五)上訴人再抗辯稱：被上訴人事後取得所有權，自應繼受上手之權利義務，有容忍
    上訴人之使用，且上訴人使用系爭土地為被上訴人所明知，被上訴人未反對而買
    受，且十多年從未出面主張權利，其亦可本於地上權使用系爭土地，足證上訴人
    有使用權云云。惟查：
  1.被上訴人於三十七年十二月二十一日、七十一年十一月二十日即因買賣而取得系
    爭台北市○○區○○段一小段第六三四、六四七地號土地之所有權，並辦理所有
    權移轉登記完竣，此有土地登記謄本在卷足憑（原審卷第十一至二十四頁），且
    沈德暢等八人於七十二年間就坐落台北市○○區○○段一小段第六三三、六三四
    、六四四、六三五、六四五、六四六、六四七、六四八地號土地申請興建房屋之
    際，被上訴人即為系爭台北市○○區○○段一小段第六三四、六四七地號土地之
    共有人之一，此有土地使用權同意書、土地登記謄本附於台北市政府工務局建築
    管理處七十二年建字第二二二號建造執照卷第十八至二十三、三十八至四十三、
    七十至七十五、一一六至一二一頁可稽，故上訴人乙○○、甲○○所辯：被上訴
    人事後取得所有權，自應繼受上手之權利義務，有容忍上訴人之使用，且上訴人
    使用系爭土地為被上訴人所明知，被上訴人未反對而買受云云，顯有違誤。
  2.再者，已登記不動產所有人之回復請求權、除去妨害請求權，無民法第一百二十
    五條消滅時效規定之適用，亦有大法官會議釋字第一零七號、第一六四號解釋在
    案。準此，已登記不動產所有人何時向無權占有人行使其所有物返還請求權、除
    去妨害請求權，均無消滅時效之適用，至所有人於主張是項權利前之沈默或不行
    使權利之行為，亦不等同於即同意占有人使用該項不動產。故上訴人以被上訴人
    於上訴人自受讓系爭土地永久使用權時，均未出面異議，顯見被上訴人及其他共
    有人已同意其使用云云，亦不足採信。
  3.次按地上權為一種物權，主張取得時效之第一要件須為以行使地上權之意思而占
    有，若依其所由發生之事實之性質，無行使地上權之意思者，非有變為以行使地
    上權之意思而占有之情事，其取得時效，不能開始進行。上訴人占有系爭土地之
    始，即係基於承租人之意思而非基於行使地上權之意思，嗣後亦非有民法第九百
    四十五條所定變為以地上權之意思而占有，自不能本於民法第七百七十二條準用
    同法第七百六十九條之規定，請求登記為地上權人（最高法院六十四年度台上字
    第二五五二號判例參照）。且因時效而取得地上權登記請求權者，不過有此請求
    權而已，在未依法登記為地上權人以前，仍不得據以對抗土地所有人而認其並非
    無權占有（最高法院民國六十九年三月四日第五次民事庭會議決議參照），是故
    ，上訴人地上權之抗辯，亦核無可採。
  (六)上訴人新大公司、乙○○就系爭建物確有事實上處分權，並為渠等分別出租或出
    借予上訴人甲○○經營停車場使用，則上訴人新大公司、乙○○乃間接占有人，
    上訴人甲○○乃直接占有人。然上訴人新大公司、乙○○並未自被上訴人或其他
    土地共有人中取得合法之占有權源，故上訴人新大公司、乙○○、甲○○占有系
    爭建物，均無正當權源，且甲○○將門牌號碼台北市○○○路○段一○一巷十、
    十之一、十之二號房屋及系爭土地上之違章建物打通合併使用，並整修門面如現
    狀，以經營停車場使用，是系爭建物結合一體，非同時拆除，不能分離。被上訴
    人以系爭土地共有人之資格，依民法第七百六十七條規定，訴請上訴人新大公司
    、乙○○將系爭土地上之建物拆除，並請求上訴人甲○○自系爭建物遷讓，即屬
    有據。
六、按無法律上原因而受利益，致他人受損害者，應返還其利益，雖有法律上之原因
    ，而其後已不存在者亦同，民法第一百七十九條定有明文。本件上訴人無權占有
    原告之房屋及土地，可能獲得相當於租金之利益，為社會通常之觀念（最高法院
    六十一年臺上字第一六九五號判例參照）。又按無權占有他人之土地，係侵害該
    土地所有人之所有權，應構成侵權行為，被害人對於侵權行為人得請求賠償相當
    於租金之損害（最高法院六十七年度台上字第三六二二號判例參照）；又數人共
    同不法侵害他人之權利者，連帶負損害賠償責任，民法第一百八十五條第一項前
    段亦有明定。查新大公司、乙○○無權占用被上訴人所有之系爭土地乙節，有如
    前述，則被上訴人依民法第一百八十四條、第一百八十五條規定，訴請新大公司
    、乙○○連帶賠償被上訴人相當於租金之損害，自屬有據。再按城市地方房屋之
    租金，以不超過土地及其建築物申報總價年息百分之十為限，土地法第九十七條
    第一項定有明文，而土地法第九十七條規定之土地價額，係指法定地價而言，為
    土地法施行法第二十五條所明定，又土地法第一百四十八條規定，土地所有權人
    依土地法所申報之地價為法定地價；土地法第一百一十五條復規定，同法第九十
    七條之規定，於租用基地建築房屋準用之，是建築基地（即土地）之租金，亦按
    土地申報地價年息百分之十為限。茲依卷附之複丈成果圖所載，上開建物占用系
    爭六三四、六四七地號土地部分之面積各為二十三及八平方公尺，而系爭六三四
    地號土地八十年之公告地價為每平方公尺六萬三千元、八十三年為每平方公尺七
    萬七千九十四元、八十六年為每平方公尺九萬七千零二十九元，系爭六四七地號
    土地八十年之公告地價為每平方公尺五萬七千八百元、八十三年為每平方公尺七
    萬零三百元、八十六年為每平方公尺九萬七千二百元，此有被上訴人提出之地價
    證明書、地價證明申請表（原審卷第八十六、八十七頁）、土地登記謄本（原審
    卷第十一至二十四頁），附卷可按，則依平均地權條例第十六條規定其申報地價
    以公告地價百分之八十計算，並審酌系爭房屋現由甲○○經營停車場，位於中興
    診所醫院後方，處於東區商業繁榮地區，商店林立，交通購物極為便利等情，此
    有被上訴人提出之現場照片（原審卷第一二０頁）、及原審勘驗筆錄附卷足憑（
    原審卷第六十八至七十一頁），本院認為上訴人就系爭土地所受相當於租金之利
    益，按年以土地申報地價之年息百分之七計算為相當，依此標準按被上訴人之應
    有部分計算被上訴人請求自八十三年一月一日起至八十八年二月二十八日止之不
    當得利及損害金為一十萬八千一百二十五元（其計算方式如下所示），為有理由
    ，應予准許，被上訴人逾此部分請求為無理由，應予駁回。
    (一)系爭六三四地號土地部分：
       1. 83/1/1-83/6/00
          00000X80%X7%X23X1/4X1/2=10143
       2. 83/7/1-86/6/00
          00000X80%X7%X23X1/4X3=75052
       3. 86/7/1-88/2/00
          00000X80%X7%X23X1/4X243/365=20800
       4. 10143+75052+20800=105995
          總計一十萬五千九百九十五元
    (二)系爭六四七地號土地部分：
       1. 83/1/1-83/6/00
          00000X80%X7%X8X437/27992X1/2=202
       2. 83/7/1-86/6/00
          00000X80%X7%X8X437/27992X3=1475
       3. 86/7/1-88/2/00
          00000X80%X7%X8X437/27992X243/365=453
          總計二千一百三十元
       共計一十萬八千一百二十五元（0000000+2130=108125）
七、綜上所述，本件被上訴人主張上訴人無權占有系爭土地並搭蓋建物，侵害被上訴
    人之權利，獲有相當於租金之不當利益為可採，上訴人所辯均為無可取。依民法
    第七百六十七條、第八百二十一條、第一百七十九條、第一百八十四條、第一百
    八十五條規定，被上訴人自得請求上訴人拆除建物並賠償其損害。從而，請求上
    訴人新大公司、乙○○應將系爭六三四、六四七地號土地上如原判決附圖所示面
    積各二十三平方公尺及八平方公尺之建物拆除；甲○○應自系爭六三四、六四七
    地號土地上如原判決附圖所示面積各二十三平方公尺及八平方公尺之建物遷出；
    暨新大公司、乙○○應連帶給付被上訴人一十萬八千一百二十五元，及自起訴狀
    繕本送達之翌日（即八十八年二月四日）起至清償日止按週年利率百分之五計算
    之利息，為有理由，應予准許。是則原審就此部分為被上訴人勝訴之判決，並依
    兩造之陳明准供擔保後為准免假執行之宣告，於法並無不合。上訴意旨指摘原判
    決不當，求予廢棄改判，為無理由，應予駁回其上訴。
八、本件證已臻明確，兩造其餘之攻擊防禦方法及所提證據，經審酌與判決之結果無
    影響，不再一一論述；再本院原定八十八年十二月六日勘驗現場並請地政事務所
    派員測量，亦無勘驗及測量必要，併此敘明。
據上論結，本件上訴為無理由，依民事訴訟法第四百四十九條第一項、第七十八條、
第八十五條第一項前段，判決如主文。
中      華      民      國    八十九    年      三      月    二十一    日
                                臺灣高等法院民事第十一庭
                                    審判長法  官  吳  景  源
                                          法  官  滕  允  潔
                                          法  官  連  正  義
右正本係照原本作成。
如不服本判決，應於收受送達後二十日內向本院提出上訴書狀，其未表明上訴理由者
，應於提出上訴後二十日內向本院補提理由書狀（均須按他造當事人之人數附繕本）
上訴時應提出委任律師或具有律師資格之人之委任狀；委任有律師資格者，另應附具
律師及格證書及釋明委任人與受任人有民事訴訟法第四百六十六條之一第一項但書或
第二項（詳附註）所定關係之釋明文書影本。
中      華      民      國    八十九    年      三      月    二十三    日
                                          書記官  張  永  中
附註：
民事訴訟法第四百六十六條之一（第一項、第二項）：
對於第二審判決上訴，上訴人應委任律師為訴訟代理人。但上訴人或其法定代理人具
有律師資格者，不在此限。
上訴人之配偶、三親等內之血親、二親等內之姻親，或上訴人為法人、中央或地方機
關時，其所屬專任人員具有律師資格並經法院認為適當者，亦得為第三審訴訟代理人
。


司法院資訊處製作；財團法人民間司法改革基金會備份。
